【裁判字號】    97,上,5
【裁判日期】    980408
【裁判案由】    損害賠償
【裁判全文】
臺灣高等法院高雄分院民事判決             97年度上字第5號
上  訴  人  彰化商業銀行股份有限公司南高雄分公司
法定代理人  甲○○
訴訟代理人  乙○
            黃榮作律師
被 上訴 人  京城生活館大廈管理委員會
法定代理人  辛○○
訴訟代理人  孫嘉男律師
上列當事人間因損害賠償事件，對於民國96年10月25日臺灣高雄
地方法院95年度訴字第4305號第一審判決提起上訴，本院於98年
3月25日辯論終結，茲判決如下：
    主  文
原判決關於命上訴人給付部分，及該部分假執行之宣告，暨訴訟
費用之裁判（除確定部分外）均廢棄。
上開廢棄部分，被上訴人在第一審之訴及其假執行之聲請均駁回
。
第一、二審訴訟費用（除確定部分外）由被上訴人負擔。
    事 實 及 理 由
一、上訴人之法定代理人原為邱清霖，於民國97年9 月1 日變更
    為甲○○；被上訴人之法定代理人原為孫嘉男，於97年1 月
    15日經區分所有權人會議改選變更為庚○○、於98年3 月1
    日變更為辛○○，此有彰化商業銀行總行彰人規字第097001
    5948號令、高雄縣政府97年3 月4 日府建使字第0970053168
    號、98年2 月18日府建使字第0980045018號函可稽（本院卷
    第195 、96、323 頁），並為對造所不爭，兩造分別具狀承
    受訴訟，核無不合，應予准許。
二、被上訴人主張：原審被告丙○○（未據上訴）曾為伊之主任
    委員，於93年8 月3 日至上訴人銀行，開立以伊為戶名，帳
    號為09689-3 號之活期存款儲蓄帳戶，約定取款除應有伊之
    印鑑外，另應備齊主任委員丙○○、監察委員即原審被告吳
    秀鳳（未據上訴）、財務委員黃奕達3 人之印鑑，共同用印
    於取款條，始能提領存款。詎丙○○之配偶即原審被告戊○
    ○（未據上訴），竟於93年10月1 日，盜用伊及丙○○之印
    鑑章，並持偽造之薛心慧印章，向上訴人申請將上開黃奕達
    印鑑變更為薛心慧印鑑，而上訴人疏未查明伊之財務委員有
    無變更，且薛心慧本人亦未到場，上訴人即率予核准變更印
    鑑。其後戊○○乃陸續持上開變更後之印鑑章，盜領伊上開
    帳戶款項，共盜領如附表所示供己使用計新台幣（下同）20
    4 萬元。至兩造固約定「申請更換使用之印鑑時，則限用立
    約印鑑」，惟依此約定，丙○○得擅自持其本人及伊之印鑑
    章變更印鑑，該約定自屬違背公共秩序、誠信原則，對消費
    者顯失公平，依消費者保護法第12條第1 項、第2 項第3 款
    、民法第247 條之1 規定，應為無效。是上訴人未盡善良管
    理人之注意義務，致伊之存款遭盜領，受有損害，且尚難認
    已依消費寄託契約提出給付，對伊自不生清償之效力，上訴
    人應給付伊上開款項。爰依侵權行為、寄託物返還請求權之
    法律關係，擇一求為命上訴人應給付伊204 萬元，及自起訴
    狀繕本送達翌日起至清償日止，按年息5%計算之利息，暨聲
    請附條件假執行宣告之判決。（至原審判決戊○○、丙○○
    、吳秀鳳應為不真正連帶給付部分，未據上訴，業已確定。
    ）
三、上訴人則以：被上訴人之前法定代理人丙○○至伊處開戶時
    ，即有約定雙方一切往來均以存戶「立約印鑑」或「印鑑式
    樣」任憑一式有效，但申請更換使用之印鑑，則限用「立約
    印鑑」，並須存戶本人辦理。而被上訴人於「立約印鑑」欄
    所蓋用者係被上訴人及丙○○之印鑑，「印鑑式樣」欄則係
    蓋用被上訴人、丙○○、吳秀鳳及黃奕達之印鑑。故依上開
    約定，丙○○本人持其自己及被上訴人之印鑑章，申請將「
    印鑑式樣」內黃奕達之印鑑變更為薛心慧之印鑑，自應准許
    ，無庸薛心慧本人到場。丙○○既係依規定申請變更印鑑，
    伊據以辦理即未違善良管理人之注意義務，應不負賠償責任
    。且伊既非明知戊○○係冒領而如數給付，為善意向債權之
    準占有人清償，對存款戶有清償之效力。縱認伊有過失而應
    為給付，惟丙○○竟放任其配偶戊○○持用被上訴人及丙○
    ○之印鑑章，吳秀鳳亦將其印鑑章交由他人保管，致戊○○
    盜領存款，被上訴人應與自己過失負同一責任，而有過失相
    抵之適用，或被上訴人亦應賠償伊此204 萬元本息支出之損
    害，爰以此債權予以抵銷等語，資為抗辯。
四、原審判決上訴人應給付被上訴人204 萬元，及自95年12月5
    日起至清償日止，按年息5%計算之利息；且上開給付，如上
    訴人、戊○○、丙○○、吳秀鳳其中1 人已履行給付，其他
    人在其給付範圍內免給付之義務；暨酌定擔保金額宣告准、
    免假執行。上訴人提起上訴，其上訴聲明：(一)原判決不利於
    上訴人部分廢棄。(二)前項廢棄部分，被上訴人在第一審之訴
    及假執行之聲請均駁回。被上訴人則答辯聲明：上訴駁回。
五、兩造不爭執及爭執事項：
甲、兩造不爭執事項：
  (一)被上訴人於上訴人處開立活期儲蓄存款帳戶（戶名：京城生
    活館大廈管理委員會，帳號：09689-3） ，原留取款印鑑式
    樣為「京城生活館大廈管理委員會」、「丙○○」、「吳秀
    鳳」、「黃奕達」4 顆印文。上訴人經辦人員於93年10月1
    日，同意該帳戶將原留取款印鑑式樣之「黃奕達」印鑑變更
    為「薛心慧」印鑑。
  (二)丙○○自93年8 月起至94年3 月31日止，曾擔任被上訴人之
    主任委員。丙○○之配偶戊○○自93年10月1 日起，因意圖
    為自己不法之所有，陸續將被上訴人於上訴人處開立之上開
    帳戶內存款予以挪用侵占入已，金額共計204 萬元。戊○○
    曾因盜刻薛心慧印章之行為，及盜領被上訴人之存款204 萬
    元，經台灣高雄地方法院（下稱高雄地院）刑事庭94年度訴
    字第4399號、本院刑事庭95年度上訴字第2352號以偽造文書
    等罪判處有期徒刑10月確定。
  (三)上訴人對被上訴人所開立之上揭帳戶中之存款，應盡善良管
    理人之注意義務。
乙、兩造爭執之事項：
  (一)上訴人就本件印鑑變更之程序，及被上訴人存款204 萬元之
    領取，是否已盡注意義務？被上訴人依侵權行為之法律關係
    ，向上訴人請求賠償，是否有理？
  (二)被上訴人依消費寄託契約法律關係，主張其存款遭盜領，上
    訴人對被上訴人不生清償之效力，是否有理？
  (三)如上訴人應為給付，被上訴人之行為有無過失相抵之適用？
    或上訴人得否主張抵銷？
六、上訴人就本件印鑑變更之程序，及被上訴人存款204 萬元之
    領取，是否已盡注意義務？被上訴人依侵權行為之法律關係
    ，向上訴人請求賠償，是否有理？
  (一)被上訴人主張上訴人對於存款戶變更印鑑，應查證新印鑑本
    人有無授權云云，經查：
  1.被上訴人於93年8 月3 日向上訴人辦理開戶，於「業務往來
    申請書、印鑑卡暨顧客資料卡」（下稱顧客資料卡）第1 條
    約明：「申請人（即存戶）茲聲明與貴行之一切往來，均以
    存戶立約印鑑或下列印鑑式樣任憑壹式有效，取款憑證上記
    載事項，除金額文字外，其他更改事項，憑該取款憑證上使
    用印鑑中之任壹顆蓋於更改處即為有效，但申請更換使用之
    印鑑時，則限用立約印鑑。」等語，其上並有「立約印鑑」
    欄蓋有被上訴人及丙○○之印鑑，「印鑑式樣(一)」欄蓋有被
    上訴人、丙○○、吳秀鳳、黃奕達之印鑑，此有該93年8 月
    3 日之顧客資料卡可稽（本院卷證物袋）。是兩造既約定「
    申請更換使用之印鑑時，則限用立約印鑑」，即表示印鑑式
    樣欄內之印鑑應由立約印鑑欄之被上訴人所決定，且變更印
    鑑亦由立約印鑑欄之被上訴人所決定，非上訴人所得置喙，
    上訴人僅得審核申請變換印鑑時是否持立約印鑑辦理而已，
    故印鑑式樣欄之印鑑有無其人，該人是否同意，有無更換之
    證明文件均非上開約定審認範圍。
  2.又彰化商業銀行股份有限公司（下稱彰化銀行）以90年7 月
    13日彰業營字第3896號函，制訂單摺箱鑰憑證掛失通知兼補
    發、印鑑掛失通知兼更換新印鑑、印鑑、戶名、代表人更換
    申請書，其上亦載明：「存戶申請更換印鑑，應由存戶本人
    或其代表人親自辦理，惟存戶或其代表人因特殊情形無法親
    自辦理而授權他人為之時，應另徵提存戶本人或其代表人出
    具之授權書，並應確認代理人身分。」等語，該函並附有「
    單摺/ 箱鑰/ 憑證掛失通知兼補發、印鑑掛失通知兼更換新
    印鑑、印鑑/ 戶名/ 代表人更換申請書」之例稿，其上記載
    ：「二、申請人申請更換印鑑，於新印鑑啟用當日，舊印鑑
    同時失效作廢。新印鑑啟用當日或啟用日前以舊印鑑簽蓋之
    票據、取款憑條或其他與貴行往來之約據、憑證、文件等，
    仍屬有效，在貴行受理本申請前已憑舊印鑑予以付款、交付
    或准為某種行為者，貴行不負責任。」等語，有彰化銀行該
    函及所附申請書例稿可憑（原審卷第171 至173 頁）。是依
    彰化銀行內部規定，申請變更印鑑應由存戶本人或其代表人
    親自辦理，而非印鑑之人均應到場辦理；且申請書例稿之印
    鑑更換欄內亦僅載明存款種類、帳號、新立約印鑑、新印鑑
    式樣(一)、新印鑑式樣(二)共5 欄而已，並無舊印鑑式樣欄以供
    舊印鑑式樣蓋章之處，顯見變更印鑑並不需蓋用舊印鑑式樣
    ，上訴人自無庸查證舊印鑑式樣內印鑑之人是否同意變更。
  3.從而依兩造之約定及上訴人內部規定綜合觀之，變更印鑑應
    由存戶本人或其代表人，持立約印鑑及應變更之印鑑辦理，
    至舊印鑑及新印鑑之本人並無庸到場，堪予認定。而本件於
    93年10月1 日申請更換印鑑，於上訴人處所填寫之申請書即
    為上開彰化銀行函文所附申請書例稿，有該93年10月1 日之
    「單摺/ 箱鑰/ 憑證掛失通知兼補發、印鑑掛失通知兼更換
    新印鑑、印鑑/ 戶名/ 代表人更換申請書」（下稱印鑑更換
    申請書）可按（本院卷證物袋），則上訴人所提供之申請書
    例稿乃為其總行所制訂，兩造就變更印鑑自應依上開程序辦
    理甚明。是被上訴人主張「薛心慧本人於93年10月1 日並未
    陪同到銀行辦理印鑑變更，亦無交付他人身份證件或授權文
    件代為辦理」、「申請更換為新印鑑式樣之薛心慧印文，究
    竟是否確有此人？並經其本人同意成為該帳戶之取款印鑑？
    該項攸關交易安全之重要事實上訴人顯均未予查證」、「何
    以該次辦理印鑑更換，將舊印鑑式樣變更為新印鑑式樣，更
    換成為新印鑑式樣之薛心慧，上訴人卻無要求本人親自前往
    辦理？甚且在無授權書情形下未謹慎查證更換為新印鑑章之
    薛心慧究竟是否確有此人，並經其同意成為存款帳戶之取款
    印鑑，實難謂已盡善良管理人之注意義務」云云，即無足採
    。
  (二)被上訴人又主張，本件於93年8 月3 日開戶時，上訴人要求
    「印鑑式樣」欄內印鑑章之本人全部到齊，始得開戶，於93
    年10月1 日變更印鑑，係由戊○○盜用被上訴人及丙○○之
    印鑑章，並持偽造之薛心慧印章，向上訴人申請將黃奕達印
    鑑變更為薛心慧印鑑，該申請書上字跡均為戊○○所書寫，
    且當時並未攜帶吳秀鳳之印章，吳秀鳳之印鑑係吳秀鳳事後
    補蓋云云，惟查：
  1.被上訴人之主張固經證人戊○○、丙○○迭於刑事案件偵審
    中及本件原審、本院陳述在卷，並經本院調取本院95年度上
    訴字第2352號戊○○偽造文書刑事案件卷證可參。惟證人即
    上訴人之承辦人員丁○○證稱：93年8 月3日 被上訴人開戶
    時，上訴人並無要求印鑑式樣內之吳秀鳳、黃奕達到場，或
    授權他人到場，或帶其身分證到場，93年10 月1日變更印鑑
    時，係丙○○攜帶其自己及被上訴人、吳秀鳳、薛心慧之印
    章到場，無需吳秀鳳、薛心慧親自到場，或授權他人到場，
    或帶其身分證到場等語（原審卷第124 、125 頁、本院卷第
    143 頁）。且本院將93年10月1 日顧客資料卡及印鑑更換申
    請書之筆跡與戊○○、丙○○之筆跡，送請法務部調查局鑑
    定，經以歸納分析、特徵比對法鑑定結果，該93年10月1 日
    顧客資料卡及印鑑更換申請書之筆跡與丙○○相同，而與戊
    ○○不同，有法務部調查局97年9 月24日調科貳字第097003
    91330 號鑑定書可佐（本院卷第168 至170 頁），此時，證
    人戊○○、丙○○均改稱：戊○○係將銀行變更印鑑申請資
    料帶回去給丙○○簽名云云（本院卷第190 頁），則其前後
    所述已有不符，應係為迴護丙○○刑事責任及惟恐自己擔負
    偽證罪責所為，不足採信，自應認證人丁○○所述與事實相
    符，堪予採取。是丙○○於93年10月1 日親自至上訴人處申
    請變更印鑑，持新「立約印鑑」及「印鑑式樣」之印鑑章，
    將「印鑑式樣」中黃奕達之印鑑變更為薛心慧，應可確定。
  2.又關於吳秀鳳之印鑑，被上訴人陳稱：93年10月1 日變更印
    鑑時，伊不確定有無帶吳秀鳳印章等語（本院卷第104 頁）
    ，嗣又稱係吳秀鳳之配偶持該印章前往上訴人處辦理蓋章云
    云（本院卷第135 頁背面），惟93年10月1 日係由丙○○前
    往辦理變更印鑑，被上訴人卻誤認係戊○○為之，對於有無
    攜帶吳秀鳳印鑑章一節，又先稱不確定，再稱係吳秀鳳配偶
    前去辦理，前後不一致，難認所述為真，應認證人丁○○所
    證為實在。況果係吳秀鳳本人或其配偶至上訴人處補蓋新「
    印鑑式樣」，亦為丙○○持立約印鑑所申請變更之印鑑式樣
    ，此為丙○○、戊○○所不爭，其補蓋自屬有效，仍已生變
    更「印鑑式樣」之效力，且不因吳秀鳳本人或其配偶到場補
    蓋，遽認兩造有約定新「印鑑式樣」內印鑑之人均應到場，
    被上訴人此部分主張尚難採取。
  3.另證人即被上訴人94年度主任委員己○○固證稱：伊大約94
    年間擔任主委，開戶是向上訴人開戶，有先打電話詢問，經
    上訴人告知要該印鑑之3 個人到場，並帶身分證、印章核對
    本人，當時是以變更印鑑程序，大樓3 個印鑑章都要更改，
    帳戶與原來一樣，故3 個人一起去變更，上訴人有核對在場
    3 個人身分等語（本院卷第257 頁），此為上訴人所否認。
    惟縱屬實在，亦不能證明本件更換「印鑑式樣」有此約定，
    自不足採為上訴人契約應盡之注意義務。
  (三)被上訴人再主張，上訴人受理更換印鑑式樣，應命申請人提
    出足以證明被上訴人財務委員已由黃奕達變更為薛心慧之報
    備文件或會議紀錄云云。然查，本件存戶係被上訴人，其法
    定代理人丙○○提出立約印鑑，即得申請更換印鑑式樣，且
    更換之印鑑乃由其自行決定，上訴人並無干預之餘地，業如
    前述，是上訴人無權請求存戶提出報備文件或會議紀錄等契
    約所未約定事項。至戊○○因被上訴人所主張之前揭事實而
    涉犯偽造文書罪，於臺灣高雄地方法院檢察署檢察官偵查時
    ，上訴人曾就關於管理委員會變更印鑑流程函覆稱：「依本
    行之規定管理委員會因不具法人人格，印鑑變更之程序，只
    需持向主管機關報備之文件及管理委員會主任委員本人攜帶
    身分證及印鑑章即可辦理」等語，有94年11月1 日彰南高字
    第1681號函1 份在卷可憑（原審卷第85頁）。惟依93年10月
    1 日當時之「公寓大廈管理組織申請報備處理原則」第4 點
    規定，公寓大廈管理委員會主任委員或管理負責人檢齊應備
    文件報請直轄市、縣（市）政府指定之機關申請備查；而所
    謂管理負責人，依公寓大廈管理條例第3 條第10款規定，乃
    指未成立管理委員會，由區分所有權人推選住戶1 人或依該
    條例第28條第3 項、第29條第6 項規定為負責管理公寓大廈
    事務者。是依上所定，公寓大廈主任委員或管理負責人改選
    時，固應向主管機關報備，惟財務委員、監察委員等其他管
    理委員改選時，無須向主管機關報備，自無從取得主管機關
    之備查文件。又依高雄縣政府96年3 月8 日府建使字第0960
    055914號函稱：公寓大廈管理組織申請報備處理原則第6 點
    規定：「管理組織報備後，重新互推之主任委員或推選管理
    負責人者，應填具申請變更報備書及申請變更報備檢查表，
    ……。申請案件經查文件齊全者，由受理報備機關發給同意
    報備函」，故已報備在案之公寓大廈管理委員會或管理負責
    人申請變更報備，依前揭規定辦理等語（原審卷第117 頁）
    ，亦僅就主任委員及管理負責人變更時應為報備，而未規範
    財務委員、監察委員等其他管理委員改選應向主管機關報備
    ，且該函所引「公寓大廈管理組織申請報備處理原則」第6
    點規定，係於94年10月7 日始制定，非本件更換印鑑時之規
    定，自不足採為不利上訴人之證據。準此，上訴人上述函文
    意旨應係指主任委員或管理負責人有所變更而申請更換印鑑
    之情形，此乃涉及「立約印鑑」之變更，自應具備向主管機
    關報備之文件及由管理委員會主任委員本人攜帶身分證及印
    鑑章到場辦理，始為正當，與本件「立約印鑑」並未變更，
    僅更換「印鑑式樣」之情形不同，尚難遽認本件申請更換「
    印鑑式樣」，亦應持向主管機關報備之文件到場辦理。
  (四)被上訴人復主張，其於94年4 月間召集區分所有權人會議重
    新改選後，僅由新推派之代表人己○○、王瑞生、辛○○3
    人於94年4 月19日提出主管機關高雄縣政府備查函文，在未
    提出原立約印鑑（即京城生活館大廈管理委員會大章及丙○
    ○印章）情形下，上訴人即准將該帳戶原印鑑式樣4 顆印鑑
    全部辦理變更，益徵上訴人仍須盡查對證明文件之工作云云
    。然94年4 月19日係由被上訴人新任之主任委員己○○提出
    高雄縣政府備查函文，並持新刻之管理委員會大章及其自己
    之印章辦理印鑑更換，約定新立約印鑑及新印鑑式樣(一)，並
    以之作為業務往來申請書、印鑑卡暨顧客資料卡上之立約印
    鑑及印鑑式樣(一)，此觀該顧客資料卡即明（原審卷第50頁）
    。揆諸「申請更換印鑑，應由存戶本人或其代表人親自辦理
    」之規定，因被上訴人之法定代理人已非丙○○，故無須由
    丙○○前往辦理，而由新主任委員己○○以法定代理人之身
    分持主管機關報備函及管理委員會之印章及其個人印章前往
    辦理即可，而無須原法定代理人丙○○攜帶原立約印鑑辦理
    。此觀丙○○仍為法定代理人時，於93年10月1 日更換印鑑
    時攜帶之原立約印鑑係蓋於申請書下方申請人欄，而94年4
    月19日己○○為法定代理人時，由其辦理更換立約印鑑時，
    其申請書下方申請人欄則蓋新之「京城生活館大廈管理委員
    會」印章及其自己之印章，並無原立約印鑑章而自明。從而
    ，被上訴人之上開主張乃將管理委員會法定代理人未變更，
    僅更換印鑑式樣，與管理委員會法定代理人已變更，而為更
    換立約印鑑，二者混為一談，自不足據此認定上訴人審查本
    件變更印鑑式樣未盡注意義務。
  (五)被上訴人另主張，存款帳戶之「立約印鑑」與「印鑑式樣」
    非同一式，其目的在於被上訴人內部對存款提領得以審核控
    管，避免無法監督，此種出於交易安全考量之多重取款印鑑
    約定，為金融帳戶所常見，上訴人自難謂不知該項約定之目
    的，是顧客資料卡所載「申請更換使用之印鑑時，限用立約
    印鑑」之約定，顯與上開目的相違背，該約定違背公共秩序
    、誠信原則，對消費者顯失公平，依消費者保護法第12條第
    1 項、第2 項第3 款、民法第247 條之1 規定，應屬無效云
    云。惟按「申請更換使用之印鑑時，限用立約印鑑」乃為兩
    造之約定，依此約定，被上訴人之法定代理人於立約時既可
    決定印鑑式樣，而無須上訴人同意，故更換使用印鑑時，亦
    由其辦理，自屬當然之理。被上訴人為防杜存款遭盜領情事
    ，自應將管理委員會之印鑑章與法定代理人之印鑑章分別交
    由不同之人保管，以減少危險發生，而非將其監督責任轉嫁
    上訴人，進而加重上訴人契約所無之審核義務。是該約定並
    無限制當事人之權利或義務，亦無違反公共秩序、誠信原則
    ，對消費者顯失公平之處，被上訴人主張依消費者保護法第
    12條第1 項、第2 項第3 款、民法第247 條之1 規定，該約
    定應屬無效云云，殊無足採。
  (六)綜上，本件辦理更換印鑑式樣(一)欄內之印鑑時，被上訴人之
    法定代理人為丙○○並未變更，故依兩造約定及上訴人內部
    規定，由丙○○本人持立約印鑑到場辦理即可，而丙○○既
    依該規定、約定持立約印鑑前來辦理，上訴人並無違約而拒
    絕之理，且上訴人並無查證新印鑑式樣(一)欄內容是否真正之
    義務，新印鑑式樣(一)欄內之人亦無到場之必要，又因僅係印
    鑑式樣(一)欄內之人變更而非主任委員變更，故並無主管機關
    備查函，亦無持該函前來始能辦理之依據，此與己○○辦理
    更換立約印鑑時因係新上任之主任委員，故持主管機關同意
    之報備函前來辦理，係屬兩事，上訴人依約定辦理而無違誤
    之可言。是被上訴人依侵權行為之法律關係請求上訴人賠償
    戊○○盜領存款之損害，即屬無據。
七、被上訴人依消費寄託契約法律關係，主張其存款遭盜領，上
    訴人對被上訴人不生清償之效力，是否有理？
  (一)被上訴人主張，依最高法院57年台上字第2965號判例及73年
    第11次會議決議，本件戊○○先偽造薛心慧印章更換「印鑑
    式樣」後，再盜用該偽造之印章於取款條，不生清償之效力
    云云，為上訴人所否認。
  (二)按「金融機關與客戶間之乙種活期存款契約，具有消費寄託
    之性質，客戶得隨時請求返還寄託物。上訴人係金融機關，
    就客戶具領存款，究以何種方法判別印章之真偽，為其內部
    處理業務之問題，縱令金融機關之職員，以肉眼判別印章之
    真偽，並無過失，然存款為第三人偽刻印章所冒領，上訴人
    僅得對該冒領人為損害賠償之請求，要不得以第三人冒領之
    事由，主張對於被上訴人已生清償之效力」（最高法院57年
    台上字第2965號判例可參）；又「乙種活期存款戶與金融機
    關之間為消費寄託關係。第三人持真正存摺並在取款條上盜
    蓋存款戶真正印章向金融機關提取存款，金融機關不知其係
    冒領而如數給付時，為善意的向債權之準占有人清償，依民
    法第310 條第2 款規定，對存款戶有清償之效力。至第三人
    持真正存摺而蓋用偽造之印章於取款條上提取存款，則不能
    認係債權之準占有人。縱令金融機關以定式契約與存款戶訂
    有特約，約明存款戶事前承認，如金融機關已盡善良管理人
    之注意義務，以肉眼辨認，不能發見蓋於取款條上之印章係
    屬偽造而照數付款時，對存款戶即發生清償之效力，亦因此
    項定式契約之特約，有違公共秩序，應解為無效，不能認為
    合於同條第一款規定，謂金融機關向第三人清償係經債權人
    即存款戶之承認而生清償之效力」（最高法院73年度第11次
    民事庭會議決議參照）。易言之，第三人持真正存摺，蓋用
    偽造之印章於取款條，向金融機關提取存款，不能認係債權
    之準占有人，自不生清償之效力；然第三人若持真正存摺，
    在取款條上盜蓋存款戶真正印章，向金融機關提取存款，金
    融機關亦不知其係冒領而如數給付，則為善意向債權之準占
    有人清償，依民法第310 條第2 款規定，對存款戶應生清償
    之效力。
  (三)經查，證人戊○○、丙○○雖均稱：戊○○幫薛心慧刻印章
    ，係薛心慧之配偶授權云云（本院卷第191 、192 頁），惟
    證人薛心慧到庭證稱：伊未曾擔任被上訴人之財務委員，亦
    未提供印章至上訴人處開戶等語（原審卷第74至75頁），且
    證人薛心慧之配偶林智豐於刑事偵查中亦否認有委託戊○○
    代刻印章之事，業經本院調取台灣高雄地方法院檢察署94年
    度偵字第21440 號卷核閱無訛（該卷第42頁），而兩造對戊
    ○○因盜刻薛心慧印章之行為，及盜領被上訴人之存款204
    萬元，經高雄地院刑事庭94年度訴字第4399號、本院刑事庭
    95 年 度上訴字第2352號以偽造文書等罪判處有期徒刑10月
    確定等情亦不爭執，是堪認「印鑑式樣」中薛心慧之印鑑章
    係戊○○所偽造。然依兩造約定及上訴人內部規定，由丙○
    ○本人持立約印鑑到場，即得辦理變更「印鑑式樣」，上訴
    人並無審認之權責，是變更印鑑式樣應屬合法，業已認定如
    前。而第三人即戊○○持真正存摺，盜用置於抽屜內「印鑑
    式樣」之印章，蓋於取款條，盜領被上訴人如附表所示存款
    一節，亦經戊○○於本院刑事庭95年度上訴字第2352號以偽
    造文書等案件審理時供認明確（本院刑事卷第43、44頁），
    則取款條上薛心慧印章係經合法辦理變更後之印章，顯與上
    開最高法院57年台上字第2965號判例所指「存款為第三人偽
    刻印章所冒領」及同院73年第11次民事庭會議決議所指「第
    三人持真正存摺而蓋用偽造之印章於取款條上提取存款」之
    情形迴不相同，自無適用之餘地，是被上訴人之主張即屬無
    據。
  (四)按向第三人為清償，經其受領者，受領人係債權之準占有人
    者，以債務人不知其非債權人者為限，有清償之效力，民法
    第310條第2款定有明文。本件上訴人准予變更印鑑既屬合法
    ，戊○○持變更後之印鑑提領存款，上訴人不知為冒領而為
    給付，為善意向債權之準占有人清償，依上開規定，自應生
    清償之效力。被上訴人主張上訴人之給付不生清償之效力，
    而請求返還寄託物云云，不足為採。
八、被上訴人主張上訴人應負侵權行為損害賠償責任或寄託物返
    還義務，既均不足採，被上訴人另以被上訴人之使用人亦有
    過失，應為過失相抵或抵銷為抗辯，即無斟酌之必要，併此
    說明。
九、綜上所述，被上訴人依侵權行為、寄託物返還請求權之法律
    關係，請求上訴人給付204 萬元，及自起訴狀繕本送達翌日
    起至清償日止，按年息5%計算之利息，為無理由，不應准許
    。其假執行之聲請失所附麗，應併予駁回。原審就此部分判
    命上訴人給付上開金額，並為假執行之宣告，自有未合，上
    訴意旨指摘原判決此部分不當，求予廢棄改判，為有理由，
    自應由本院予以廢棄改判，如主文第2 項所示。又本件事證
    已臻明確，兩造其餘之攻擊防禦方法及舉證，核與判決結果
    不生影響，爰不予論列，附此敘明。
據上論結，本件上訴為有理由，依民事訴訟法第450 條、第78條
，判決如主文。
中    華    民    國    98    年    4     月    8     日
                            民事第五庭
                                審判長法官  蔡明宛
                                法      官  曾錦昌
                                法      官  魏式璧
以上正本證明與原本無異。
如對本判決上訴，須於判決送達後20日內向本院提出上訴狀，其
未表明上訴理由者，應於上訴後20日內向本院提出上訴理由書（
均須按他造當事人之人數附繕本）。上訴時應提出委任律師或具
有律師資格之人之委任狀，並依附註條文規定辦理。
中    華    民    國    98    年    4     月    8     日
                                  書  記  官  林明威
附註：
民事訴訟法第466 條之1 ：對於第二審判決上訴，上訴人應委任
律師為訴訟代理人，但上訴人或其法定代理人具有律師資格者，
不在此限。
上訴人之配偶、三親等內之血親、二親等內之姻親，或上訴人為
法人、中央或地方機關時，其所屬專任人員具有律師資格並經法
院認適當者，亦得為第三審訴訟代理人。第1 項但書及第2 項情
形，應於提起上訴或委任時釋明之。
附表：
┌──┬────────┬───────┬──────┐
│編號│    盜領時間    │金額 / 新台幣 │   備註     │
├──┼────────┼───────┼──────┤
│一  │93年10月1 日    │500,000元     │供己使用    │
├──┼────────┼───────┼──────┤
│二  │93年10月15日    │300,000元     │供己使用    │
├──┼────────┼───────┼──────┤
│三  │93年10月20日    │500,000元     │供己使用    │
├──┼────────┼───────┼──────┤
│四  │93年11月24日    │400,000元     │供己使用    │
├──┼────────┼───────┼──────┤
│五  │94年1 月24日    │170,000元     │供己使用    │
├──┼────────┼───────┼──────┤
│六  │94年2 月1 日    │ 20,000元     │供己使用    │
├──┼────────┼───────┼──────┤
│七  │94年2 月5 日    │350,000元     │其中50,000元│
│    │                │              │供己使用, 其│
│    │                │              │餘交予被上訴│
│    │                │              │人          │
├──┼────────┼───────┼──────┤
│八  │94年2 月18日    │100,000元     │供己使用    │
└──┴────────┴───────┴──────┘


司法院資訊處製作；財團法人民間司法改革基金會備份。
